臺灣屏東地方法院民事判決
111年度訴字第362號
原      告  梁國正  
訴訟代理人  李俊賢律師                      
複  代理人  李玉雯律師                      
訴訟代理人  張正億律師            
被      告  許春居  
上列當事人間請求返還土地等事件，本院於民國111年11月16日
日言詞辯論終結，判決如下：
    主  文
被告應將坐落屏東縣○○鄉○○段○○○○○○地號土地上如附圖所示編號
2805-7⑴部分面積一○四平方公尺之建物拆除，並將該部分土地騰
空返還予原告。
被告應給付原告新臺幣壹萬柒仟柒佰柒拾參元，及自民國一百一
十一年六月二十一日起至清償日止，按週年利率百分之五計算之
利息。
被告應自民國一百一十一年六月二十一日起至返還上開土地之日
止，按月給付原告新臺幣貳佰貳拾參元。
原告其餘之訴駁回。
訴訟費用由被告負擔百分之四十五，餘由原告負擔。
本判決第一項得假執行，但被告如以新臺幣貳拾陸萬元為原告預
供擔保，得免為假執行。
本判決第二項得假執行，但被告如以新臺幣壹萬柒仟柒佰柒拾參
元為原告預供擔保，得免為假執行。
本判決第三項得於各期給付屆清償期時假執行，但被告就已到期
部分每期以新臺幣貳佰貳拾參元為原告供擔保後，各得免為假執
行。
原告其餘假執行之聲請駁回。
    事實及理由
一、按訴狀送達後，原告不得將原訴變更或追加他訴，但擴張或
    減縮應受判決事項之聲明者，不在此限，民事訴訟法第255
    條第1項第3款定有明文。原告起訴係聲明：㈠被告應將坐落
    屏東縣○○鄉○○段000000地號土地（下稱系爭土地）上如屏東
    縣潮州地政事務所民國111年8月29日屏潮地二字第11130737
    500號函覆之複丈成果圖（下稱附圖）所示編號2805-7⑴部分
    面積104平方公尺之建物（下稱系爭建物）拆除，並將上開
    土地全部騰空返還予原告。㈡被告應給付原告新臺幣（下同
    ）502,282元，及自111年6月21日起至清償日止，按週年利
    率5%計算之利息。㈢被告應自111年6月21日起至返還上開土
    地之日止，按月給付原告4,833元。㈣願供擔保，請准宣告假
    執行。嗣於本院審理中變更上開前3項聲明為：㈠被告應將系
    爭土地上之系爭建物拆除，並將該部分土地騰空返還予原告
    。㈡被告應給付原告225,162元，及自111年6月21日起至清償
    日止，按週年利率5%計算之利息。㈢被告應自111年6月21日
    起至返還上開土地之日止，按月給付原告2,167元（見本院
    卷第110頁），核屬減縮應受判決事項之聲明，合於上開規
    定，應予准許。
二、原告主張：原告於102年10月4日經法院裁判分割共有物取得
    系爭土地，為系爭土地之所有人，系爭土地分割前即有被告
    所有之系爭建物坐落其上，被告無權占用系爭土地迄今。爰
    依民法第767條第1項前段、中段規定，請求被告拆除系爭建
    物，並將占用土地返還予原告，另依民法第179條規定，請
    求被告給付相當於租金之不當得利等語。並聲明：㈠被告應
    將系爭土地上之系爭建物拆除，並將該部分土地騰空返還原
    告。㈡被告應給付原告225,162元，及自111年6月21日起至清
    償日止，按週年利率5％計算之利息。㈢被告應自111年6月21
    日起至返還上開土地之日止，按月給付原告2,167元。㈣願供
    擔保，請准宣告假執行。
三、被告則以：系爭土地係分割自同段2805地號土地，分割前被
    告祖父有向訴外人葉安明承租該地，用以建造系爭建物，租
    金為稻穀100公斤，每年於4月、10月收租，被告祖父及父親
    相繼過世後，即由被告繼承系爭建物，故被告就系爭土地有
    使用權源等語，資為抗辯。並聲明：㈠原告之訴及假執行之
    聲請均駁回。㈡如受不利之判決，願供擔保請准宣告免為假
    執行。
四、經查，原告於102年10月4日經裁判分割取得系爭土地，為系
    爭土地之所有人，系爭建物為被告所有，系爭建物現占用系
    爭土地上如附圖所示編號2805-7⑴部分面積104平方公尺等節
    ，有系爭土地登記謄本、占用照片可證（見本院卷第25、29
    頁），並經本院會同屏東縣潮州地政事務所人員至現場履勘
    測量，經該所測量後製成如附圖所示之複丈成果圖，有本院
    勘驗筆錄、現場照片及屏東縣潮州地政事務所111年8月29日
    屏潮地二字第11130737500號函暨所附之複丈成果圖即附圖
    在卷可稽（見本院卷第65至79、81至83頁），且為兩造所不
    爭執，堪信為真實。
五、得心證之理由：
  ㈠原告請求被告拆除系爭建物並返還占用土地部分：
　⒈按所有人對於無權占有或侵奪其所有物者，得請求返還之。
    對於妨害其所有權者，得請求除去之，民法第767條第1項前
    段及中段定有明文。又按以無權占有為原因，請求返還土地
    者，占有人對土地所有權存在之事實無爭執，而僅以非無權
    占有為抗辯者，土地所有權人對其土地被無權占有之事實無
    舉證責任，占有人自應就其取得占有係有正當權源之事實證
    明之（最高法院106年度台上字第2511號判決意旨可資參照
    ）。本件被告不否認原告為系爭土地之所有人，及系爭建物
    有占用系爭土地如附圖所示之位置及面積之事實，僅抗辯為
    有權占用系爭土地，揆之前揭說明，應由被告就占用系爭土
    地有正當權源負舉證之責。　　
　⒉經查，系爭土地係原告所有，且為被告所有之系爭建物所占
    用，被告固辯稱其祖父有向葉安明承租系爭土地分割前之同
    段2805地號土地，用以建造系爭建物等語，且依證人葉俊潔
    於本院另101年度訴字第587號民事事件勘驗現場，確有表示
    系爭建物所占用土地，是證人出租予被告乙情（見本院卷第
    164頁），惟系爭2805地號土地於分割前，共有人除葉俊潔
    外，尚有原告及其他共有人，此有土地登記資料、異動索引
    表在卷可憑（見本院卷第123至162頁），而被告於本院審理
    中自承葉安明將分割前之系爭2805地號土地出租予被告祖父
    ，並未經其他共有人同意等語（見本院卷第50頁），是基於
    債之相對性，該租賃契約僅於被告及葉安明繼承人間有其效
    力，原告並不受拘束，自難認被告對原告得主張有使用系爭
    土地之合法權源。此外，被告復未能提出任何證據證明有占
    用系爭土地之合法權利，自應認其確係無權占有系爭土地。
    從而，原告依民法第767條第1項前段、中段規定，請求被告
    將系爭建物拆除，並將該部分土地返還原告，自屬有據。
  ㈡原告請求被告給付相當於租金之不當得利部分：
  ⒈按無法律上原因占有他人之土地，可能獲得相當於租金之利
    益，並致土地所有權人受有同額之損害，此為社會通常之觀
    念，土地所有權人得依不當得利之法則，請求占有人返還相
    當於租金之利益（最高法院61年台上字第1695號判決意旨參
    照）。次按租用基地建築房屋，依土地法第105條準用同法
    第97條規定，以不超過該土地申報價額年息10%為限。而該
    條所謂土地價額，依同法施行法第25條規定，係指法定地價
    。又所謂法定地價，依土地法第148條規定，係指土地所有
    人依該法規定所申報之地價而言。本件被告既有無權占有系
    爭土地之情形已如前述，揆諸上開說明，原告自得請求其返
    還相當於租金之不當得利。再按基地租金之數額，除以基地
    申報地價為基礎外，尚須斟酌基地之位置，工商業繁榮之程
    度，承租人利用基地之經濟價值及所受利益等項，並與鄰地
    租金相比較，以為決定，並非必達申報總地價10%最高額（
    最高法院68年度台上字第3071判決要旨參照）。
　⒉本院審酌系爭土地鄰接屏東縣竹田鄉大明路道路，交通便利
    ，惟附近多為住宅區，商業活動普通，認原告主張以年息10
    %計算不當得利，核屬過高，應按年息7%計算為適當。又原
    告請求被告給付相當於租金之不當得利，係自102年10月4 
    日起至111年5月31日間，而被告占有上開土地之面積為104
    平方公尺，另系爭土地之申報地價，自102年至104年間為每
    平方公尺328元，自105年後迄今為每平方公尺368元，亦有
    系爭土地申報地價查詢表在卷可參（見本院卷第105頁），
　　則原告得請求之不當得利數額即為17,773元【計算式：(328
    ×104×7%÷365×89)+(368×104×7%÷12×77)=17,773，小數點以
    下四捨五入】，自111年6月21日起按月則應為223元（計算
    式：368×104×7%÷12＝223，小數點以下四捨五入）。
  ⒊末按給付無確定期限者，債務人於債權人得請求給付時，經
    其催告而未為給付，自受催告時起，負遲延責任。其經債權
    人起訴而送達訴狀，或依督促程序送達支付命令，或為其他
    相類之行為者，與催告有同一之效力；應付利息之債務，其
    利率未經約定，亦無法律可據者，週年利率為5%，民法第22
    9條第2項、第203條分別定有明文。是依上開規定，於原告
    起訴狀繕本送達被告之日起，即應生催告之效力，故原告請
    求被告就不當得利部分，應自起訴狀繕本送達翌日即111年6
    月21日起負遲延責任，而請求被告給付自該日起至清償日止
    之法定遲延利息，核屬有據。
六、綜上所述，被告所有之系爭建物，既係無權占有原告所有之
    系爭土地如附圖所示編號2805-7⑴部分面積104平方公尺，原
    告依民法第767條第1項前段、中段規定請求被告拆除系爭建
    物，並返還該部分土地，為有理由。又被告既係無權占有系
    爭土地，亦因而受有相當於租金之不當得利，原告依民法第
    179條規定請求被告返還不當得利，於請求被告給付17,773
    元，與自111年6月21日起至清償日止，按週年利率5%計算之
    利息，暨自111年6月21日起按月給付223元之範圍內，為有
    理由，應予准許，逾此部分之請求，則無理由，應予駁回。
七、本判決所命被告給付之金額、價額未逾50萬元，應依民事訴
    訟法第389條第1項第5款之規定，依職權宣告假執行。另依
    同法第392條第2項規定，依聲請宣告被告預供擔保得免為假
    執行。至原告敗訴部分，其假執行之聲請已失所附麗，應併
    予駁回之。 
八、本件事證已臻明確，兩造其餘攻擊防禦方法及舉證，經本院
    審酌後，核與判決結果無影響，爰不逐一論述，併此敘明。
九、訴訟費用負擔之依據：民事訴訟法第79條。
中　　華　　民　　國　　111 　年　　11　　月　　30　　日
                  民事第三庭  審判長法  官  潘快 
                                    法  官  薛侑倫
                                    法  官  郭欣怡
正本係照原本作成。
如不服本判決，應於收受送達後20日內向本院提出上訴書狀，其
未表明上訴理由者，應於提出上訴後20日內向本院補提理由書狀
（均須按他造當事人之人數附繕本）。
如委任律師提起上訴者，應一併繳納上訴審裁判費。
中　　華　　民　　國　　111 　年　　11　　月　　30　　日
                            書記官  林佳慧